最高法院刑事判決　　　　　　九十四年度台上字第七０二四號
　　上　訴　人　甲○○原名黃.
　　　　　　　　　　　　20衖.
　　選任辯護人　王子瑜律師
上列上訴人因強盜案件，不服台灣高等法院中華民國九十二年四
月二十三日第二審判決（九十二年度上訴字第八０六號，起訴案
號：台灣桃園地方法院檢察署八十九年度偵字第三一七四號、八
十九年度偵緝字第二七三號），提起上訴，本院判決如下：
    主  文
上訴駁回。
    理  由
按刑事訴訟法第三百七十七條規定，上訴於第三審法院，非以判
決違背法令為理由，不得為之。是提起第三審上訴，應以原判決
違背法令為理由，係屬法定要件。如果上訴理由狀並未依據卷內
訴訟資料，具體指摘原判決不適用何種法則或如何適用不當，或
所指摘原判決違法情事，顯與法律規定得為第三審上訴理由之違
法情形，不相適合時，均應認其上訴為違背法律上之程式，予以
駁回。本件上訴人甲○○上訴意旨略稱：(一)原判決採信告訴人莊
朝光及證人即共同被告謝翔安之證詞，在無其他積極、直接證據
佐證之情形下，推論上訴人之犯行，違反採證法則。況謝翔安於
偵審中之陳述，就本件強盜案是否有共同正犯、以及案情重要關
係事項，先後所述有重大迥異之處，且其亦無提及伊與上訴人謀
議之過程，其就與上訴人見面之次數，李文清是否曾經與上訴人
見面並介紹上訴人等情，及案發時上訴人是否曾經至現場、所強
盜之物即原判決事實欄所載之本票（下稱系爭本票）等物，究竟
交給何人等情，先後所為陳述均有不同，足認其證言已不足採信
，原判決於無任何補強證據下，採信其證言，有理由不備之違法
。(二)原判決認黃鄧秀琳置於鄧彩蘭處之系爭房地文件時間過久，
有違常情，以及認上訴人早知系爭本票已遭強盜，始要求告訴人
應將本票交還等情，均屬有違經驗法則；上訴人並非習法之人，
原審以上訴人晚了一、二年始對鄧彩蘭提起偽造文書、確認本票
債權不存在之刑事及民事訴訟，認為不合常情，亦屬有違經驗法
則。又原判決以謝翔安得知上訴人之汽車為白色雅歌車而認上訴
人與謝某有謀議，亦有違證據法則，原判決認定上訴人以新台幣
（下同）八十萬元（後減為四十萬元），委請謝翔安犯本罪，然
謝翔安已供稱伊未取得該款項，謝翔安之自白焉能採信？另一共
同被告李文清，已證稱伊不認識上訴人，且未與上訴人見面，亦
未介紹上訴人與謝翔安認識？對李文清之自白，原審竟全未採信
。又本案係鄧彩蘭向告訴人商借二百萬元錢款花用，上訴人本身
並未獲得任何款項及利益，焉會以八十萬元或四十萬元之代價而
為本件犯行，且本件系爭房地，於民國八十五年十月間即由第一
審法院憑本票准為強制執行之裁定，於八十六年三月四日查封，
上訴人焉會於八十六年四月二日強盜業經法院裁定強制執行，而
無實益之本票？足認上訴人並無犯罪之動機，原判決所為論斷，
有理由不備及理由矛盾之違法。(三)上訴人於原審曾經請求原審法
院調閱第一審法院八十六年度民執字第一一一八號、八十七年度
執字第二八六一號民事執行卷宗，及向台灣台中看守所、台灣台
中監獄調閱共同被告謝翔安在各該監所接見登記表等文件，以證
明上訴人之清白，原審既未調閱，亦未說明不予調閱之理由，有
應於審判期日調查之證據未予調查之違法。(四)告訴人如何取得謝
翔安於八十八年九月二十七日簽立（其時謝翔安應在監）之自白
書？李文清及告訴人、告訴人之妻黃千芸均曾於謝翔安在監期間
前往探監，均有串證之虞，獨有上訴人未曾前往探監而無串證之
虞，又上訴人告訴鄧彩蘭偽造文書案已判刑確定，告訴人與上訴
人間確認本票債權不存在訴訟，亦已判決確定，告訴人已失去對
上訴人之債權，鄧彩蘭及告訴人是否因懷恨或存心報復而勾串證
人謝翔安串證，均有可能，原審未審酌及此，僅憑謝翔安之證言
，於無補強證據擔保其真實之情形下，違反無罪推定原則而論處
上訴人罪刑，原判決有不適用法則或適用不當之違法等語。
惟查原判決認定上訴人有原判決事實欄所載之犯行，因而撤銷第
一審判決，改判依想像競合犯規定，從一重論處上訴人共同意圖
為自己不法之所有，以藥劑至使不能抗拒而取他人之物罪刑，關
於認定上訴人剝奪人行動自由、強盜罪犯行部分，係依憑被害人
莊朝光（已病故）、及其妻黃千芸分別於檢察官偵查中及於第一
審法院之指證，共犯謝翔安於偵審中所為李文清如何介紹上訴人
、張秀榮（綽號「阿榮」）、鄧彩蘭等人與伊認識，張秀榮如何
與伊洽商使用藥物迷昏被害人，再取回系爭本票及抵押權設定契
約書等物，上訴人等人如何陪同伊去現場，伊要求八十萬元代價
，經上訴人殺價至四十萬元，但後來也沒給付伊錢款，伊與上訴
人原無怨隙，絕不會誣指上訴人等人，上訴人與張秀榮確有參與
本件強盜案之謀議等語之供述，參酌上訴人於案發前數日，曾經
打電話至聯邦商業銀行強調須親見系爭本票，始同意該銀行將上
訴人與銀行洽商之抵押貸款二百萬元撥款予黃千芸，以清償鄧彩
蘭積欠黃千芸之二百萬元債務，此亦據該銀行職員陳美玲於第一
審法院證實；佐以聯邦商業銀行借款契約書，被害人莊朝光出具
之財物損失清單等書證，為其論罪之基礎。並明：(一)謝翔安於
偵審中所為證述，有關伊與上訴人見面之次數、李文清介紹上訴
人與謝翔安認識等經過情節，因訊問時間距案發時間已時隔二年
，若干細節記憶已模糊，致前後所述未盡一致，惟其指證上訴人
確有參與本件強盜犯行之謀議之基本事實，則屬相同，且其於第
一審已明確指證：伊有將強盜取得之本票等物，於案發當日，在
案發現場附近交付上訴人等語，佐以上揭其他事證，自堪認其指
證與事實相符，得採為認定事實之證據。(二)依被害人莊朝光、黃
千芸夫妻指證，參酌上揭事證，足認系爭本票是鄧彩蘭交付黃千
芸作為二百萬元債務之擔保者，嗣因黃千芸以該本票聲請法院准
為強制執行之裁定，並據以聲請查封鄧彩蘭提供為抵押擔保之房
屋、土地（亦即黃鄧秀琳所有之房屋、土地）。嗣上訴人允出面
為借款人，鄧彩蘭為連帶保證人，而以黃鄧秀琳所有房地為抵押
設定抵押擔保，向聯邦商業銀行中壢分行貸款二百萬元以清償上
開二百萬元債務，而由黃千芸撤回強制執行之聲請，並由法院還
系爭本票予黃千芸，於借款手續進行中，待銀行撥款期間，上訴
人等人為免除以銀行貸款清償黃千芸債務之責任，因而有與謝翔
安謀議，以藥劑迷昏被害人之強盜方法取回該系爭本票等物。(三)
本件案發時間為八十六年四月二日，上訴人於案發後隔一長段時
間，始於八十六年十一月十日，對鄧彩蘭提出偽造文書之刑事訴
訟，並於八十七年十月十九日，以其母黃鄧秀琳名義，對黃千芸
提起異議之訴訟，均不足作為上訴人無參與本件強盜犯行之證據
等理由綦詳。從形式上觀察，原判決關於強盜部分（包含同一行
為觸犯妨害自由部分，下同），並無違背法令之情形。又按(一)李
文清縱曾經供稱：伊不認識上訴人，未介紹上訴人予謝翔安等語
，因與上揭事證不符，原審未採為有利於上訴人之證據，自無不
合。縱認上訴人原應允給付謝翔安之報酬四十萬元，案發後尚未
給付，以及鄧彩蘭案發前向被害人黃千芸借得二百萬元花用，上
訴人本身並未獲得任何款項及利益，且本件抵押借款之系爭房地
，於八十五年十月間即由第一審法院依本票裁定，於八十六年三
月四日為查封，謝翔安在監期間，上訴人亦未曾前往探監等事實
屬實，因此等事實均不足以推翻原審依憑前揭不利於上訴人之事
證，論定上訴人犯本件強盜罪之判決結果，原審未以上揭事實作
為有利於上訴人之證據，自亦難遽指有理由不備、理由矛盾、不
適用法則或適用不當之違法。(二)原審以事證明確，未依上訴人聲
請向第一審法院調閱上訴意旨所提及之民事執行案卷，以及未向
台灣台中看守所、台灣台中監獄調閱謝翔安在該監所期間之接見
訪客登記表等文件，亦難遽指有違背證據調查必要性之違誤。至
原判決漏未明不為該證據調查之理由，固欠周延，因不足以影
響判決結果，依刑事訴訟法第三百八十條規定，亦不能執為合法
之第三審上訴理由。(三)上訴人就強盜部分之其餘上訴意旨，徒憑
己見，就原審採證認事職權之適法行使，及原判決已論斷說明之
事項，重複為事實之爭辯，任指原判決有上訴意旨指摘之各項違
誤，並非合法之第三審上訴理由，該部分上訴違背法律上之程式
，應予駁回。
又查關於刑法第三百二十八條第五項之預備強盜罪，依刑事訴訟
法第三百七十六條第一款規定，乃屬不得上訴於第三審法院之案
件，上訴人對於強盜部分（包含同一行為觸犯之妨害行動自由部
分）之上訴，既經認為不合法，應從程序上予以駁回，則經原判
決認與強盜部分有想像競合犯關係之預備強盜部分，亦無從併為
實體上審理，該部分上訴應併認為不合法，予以駁回。
據上論結，應依刑事訴訟法第三百九十五條前段，判決如主文。
中　　華　　民　　國　九十四　年　 十二 　月　 十五 　日
                      最高法院刑事第九庭
                          審判長法官  陳　正　庸
                                法官  賴　忠　星
                                法官  林　開　任
                                法官  林　立　華
                                法官  石　木　欽
      本件正本證明與原本無異
                                      書  記  官
中　　華　　民　　國　九十四　年　 十二 　月　二十八　日
                                                      Ｋ
